臺灣高等法院高雄分院民事判決　　　　　 99年度上字第167號
上　訴　人　余明水
　　　　　　陳光雄
上　1　 人
訴訟代理人　紀錦隆律師
　　　　　　孫大昕律師
上　訴　人　林素貞
　　　　　　林傑
　　　　　　林進
　　　　　　許林素月
　　　　　　李林素娥
　　　　　　簡林素雲
　　　　　　林素嬪
　　　　　　蔡銀德
　　　　　　余水金
　　　　　　黃金城
上　1　 人
訴訟代理人　黃連科
上列2人共同
訴訟代理人　林樹根律師
　　　　　　洪茂松律師
　　　　　　邱麗妃律師
上　訴　人　李雅雲
訴訟代理人　黃吉男
上　訴　人　簡麗年
　　　　　　林猷福
　　　　　　陳來富
上　1　 人
訴訟代理人　蔡將葳律師
複代理人　　錢政銘律師
上　訴　人　鄭梅素
被上訴人　　李雪鳳
上列當事人間請求分割共有物事件，上訴人對於中華民國99年6
月28日臺灣屏東地方法院98年度訴字第125 號第一審判決提起上
訴，本院於100 年8 月24日言詞辯論終結，判決如下：
    主  文
原判決廢棄。
兩造共有坐落屏東縣萬丹鄉○○段五三三地號、地目田，面積四
一三三四平方公尺土地之分割方法為：如附圖一所示編號Ａ部分
，面積五七一七平方公尺分歸上訴人林素貞、林傑（土地登記
謄本載為林溫傑）、林進、許林素月、李林素娥、簡林素雲、
林素嬪取得公同共有；編號B 部分，面積四○七三平方公尺分歸
上訴人黃金城取得；編號C 部分，面積三八二三平方公尺分歸上
訴人余水金取得；編號D 部分，面積三七四三平方公尺分歸上訴
人陳來富取得；編號E 部分，面積一五七九平方公尺分歸上訴人
陳光雄取得；編號F 部分，面積四八四四平方公尺分歸被上訴人
李雪鳳取得；編號G 部分，面積三八七七平方公尺分歸上訴人林
猷福取得；編號H 部分，面積八九二平方公尺分歸上訴人簡麗年
取得；編號I 部分，面積八九九平方公尺分歸上訴人鄭梅素取得
；編號J 部分，面積二五六五平方公尺分歸上訴人余明水取得；
編號K 部分，面積七七五二平方公尺分歸上訴人蔡銀德、李雅雲
按應有部分八四三九分之四一七七、八四三九分之四二六二比率
保持共有；編號L 部分，面積一五七○平方公尺由兩造按附表「
應有部分」欄所示比率保持共有（上訴人林素貞、林傑、林
進、許林素月、李林素娥、簡林素雲、林素嬪應有部分為公同共
有）。
被上訴人應給付上訴人蔡銀德新台幣貳拾貳萬肆仟零玖拾壹元；
給付上訴人李雅雲新台幣貳拾貳萬捌仟陸佰伍拾壹元；給付上訴
人陳來富新台幣參萬零玖佰貳拾伍元。
上訴人林猷福應給付上訴人陳來富新台幣肆萬伍仟柒佰陸拾玖元
。
第一、二審訴訟費用由兩造按如附表「應有部分」欄所示比率負
擔（上訴人林素貞、林傑、林進、許林素月、李林素娥、簡
林素雲、林素嬪部分應連帶負擔）。
    事 實 及 理 由
一、本件為分割共有物之訴，其訴訟標的對於共同訴訟之各人必
    須合一確定，故上訴人余明水上訴之效力，依民事訴訟法第
    56條第1 項第1 款之規定，應及於未提上訴之其餘原審共同
    被告陳光雄及林素貞、林傑、林進、許林素月、李林素
    娥、簡林素雲、林素嬪（下稱林素貞等7 人）、蔡銀德、余
    水金、黃金城、李雅雲、簡麗年、林猷福、陳來富、鄭梅素
    等16人，爰併列該16人為上訴人。又上訴人林素貞等7 人及
    簡麗年、林猷福等人均經合法通知，無正當理由，而未於言
    詞辯論期日到場，核無民事訴訟法第386 條各款所列之情形
    ，爰按同法第385 條第1 項前段規定，就未到場之上訴人部
    分，依被上訴人之聲請，由其一造辯論而為判決，均合先
    明。
二、被上訴人起訴主張：坐落屏東縣萬丹鄉○○段533 地號，地
    目田，面積41334 平方公尺土地（下稱系爭土地）為兩造所
    共有，各共有人之應有部分分別如附表所示。其中上訴人林
    素貞等7 人為公同共有。兩造就系爭土地並無不能分割之約
    定，且系爭土地係89年1 月4 日前之共有耕地，依農業發展
    條例第16條第1 項第4 款規定，得分割為單獨所有，並不受
    分割後每人所有面積未達0.25公頃者不得分割之限制。於性
    質上，使用目的上亦無不能分割之情形，惟就分割方法不得
    獲致協議，爰依民法第824 條第2 項之規定提起本件訴訟。
    聲明求為判決：(一)系爭土地請准依附圖三所示之方法分割。
    (二)訴訟費用由兩造依附表「應有部分」比率分擔。
三、上訴人余水金、黃金城則以：同意以附圖一所示之方法分割
    。因本件系爭土地如以附圖一所示之方法分割，上訴人黃金
    城、余水金、陳來富可保留之現耕作面積較附圖二、三所示
    之方法為多，較符合維持現況原則。而如依附圖二所示之方
    法為分割，上訴人陳來富分取編號B 之位置中，其原耕作面
    積僅約為1610平方公尺，而上訴人余水金分取編號D 之位置
    中，卻竟包含上訴人陳來富原耕作面積1737平方公尺，即上
    訴人余水金所分取之上訴人陳來富原耕作面積竟比上訴人陳
    來富自己分取之原耕作面積多出127 平方公尺。致上訴人余
    水金需被迫放棄自己之原耕作位置，而去耕作上訴人陳來富
    原耕作位置，且上訴人余水金分取之上訴人陳來富原耕作面
    積較上訴人陳來富自己分取之原耕作面積為大，此既不合理
    ，亦不公平。況依附圖一方法分割，雖上訴人陳來富分取編
    號D 位置，但該位置亦包含上訴人陳來富之原耕作位置（即
    附圖四編號18部分），而上訴人陳來富於該位置本即設有灌
    溉水井，亦不影響上訴人陳來富與他人共有之鄰系爭土地西
    側之同段518 地號土地之灌溉用水。又不論附圖一、二、三
    之分割方法，上訴人陳來富原耕作土地中之930 平方公尺（
    即附圖四編號5 部分均係分歸上訴人簡麗年取得（即附圖一
    編號H 部分），而上訴人簡麗年原耕作土地（即附圖四編號
    17部分），則緊鄰上訴人陳來富耕作土地（即附圖四編號18
    部分），因之，將上訴人陳來富與簡麗年二人此原耕作土地
    位置互換，故如附圖一所示分割方法，將編號D 部分，分歸
    上訴人陳來富取得較為合理。至於附圖三所示之分割方法，
    將部分之既成道路（即編號L 外之南端部分）分歸由上訴人
    余水金單獨負擔取得，顯失公平，應無足採。故本件系爭土
    地之分割方法以附圖一所示者為適當等語，資為抗辯，並答
    辯聲明：系爭土地請准依附圖一所示方法分割。
四、上訴人余明水則以：系爭土地應與同段534 地號土地合併分
    割。所分取之位置希望能在原分管位置，且與現況雞舍同樣
    深度之方形土地。因伊於83年4 月7 日購買系爭土地應有部
    分時，契約特約第二點即約定：「本件買賣土地為3 筆，但
    位置集中耕作，即現為香蕉園」等語，即為分管位置。伊於
    當時係因可集中耕作才購買該地，而其他共有人皆認同並相
    安無事，事實上自始亦係如此分管等語置辯。並答辯聲明：
    系爭土地應與同段534地號土地合併分割。
五、上訴人陳來富則以：伊現況使用系爭土地如附圖四編號5 、
    14、18所示部分，並分別在編號14部分土地之東北角及西南
    角各挖掘灌溉水井1 座，其中西南角之灌溉水井主要提供隔
    鄰亦為伊另與訴外人簡黃械共有分管之同段518 地號土地灌
    溉使用。如依附圖二或三之分割方法，伊分取編號B 部分，
    則仍可繼續使用西南角之灌溉水井以灌溉B 部分土地及隔鄰
    之同段518 地號土地，而無需再耗費鉅資重行挖設水井。惟
    如依附圖一所示之分割方法，伊所分取編號D 部分土地，則
    將無法以之灌溉隔鄰之同段518 地號土地，此對伊顯不公平
    。況上訴人黃金城於系爭土地分割訴訟之初尚非共有人，且
    上訴人黃金城之前手即原地主張秀敏係將耕作土地出租他人
    種植牧草，則上訴人黃金城就系爭土地顯無所謂之「現耕地
    」可言，於判決分割時自亦無從考量上訴人黃金城之現耕地
    或其關係位置之必要。又無論法院以何方法分割，因各共有
    人使用系爭土地面積與其應有部分之面積均無一相符，致相
    關分割方法各共有人單獨分取之土地地界亦未能與原耕作位
    置地界一致，因系爭土地於判決分割後，編號L 之擋土墻亦
    將拆除，則系爭土地分割時，自亦無須將「擋土墻」列為考
    量因素等語，資為抗辯，並答辯聲明：系爭土地請准依附圖
    二或附圖三所示方法分割。
六、上訴人林傑、林進、許林素月、林猷福、簡麗年雖未於
    言詞辯論期日到場，惟據其等於原審、本院準備程序期日到
    場所為之聲明、陳述均與上訴人陳光雄、蔡銀德、李雅雲、
    鄭梅素同以：同意分割，且同意保留1 條通路，其寬度依目
    前之現況即可。該通路之面積由兩造按應有部分之比率分擔
    。蔡銀德及李雅雲就分得之土地願仍依應有部分比率保持共
    有等語，資為抗辯。並答辯聲明：系爭土地依附圖一，或附
    圖二或附圖三之分割方法分割均可。其餘上訴人林素貞、李
    林素娥、簡林素雲、林素嬪均未於言詞辯論期日到場，亦未
    提出書狀作聲明或陳述。
七、本件原審就被上訴人之請求，判決：(一)兩造共有系爭土地准
    予分割，分割方法為：如附圖三所示編號A 部分（面積
    5733平方公尺）土地分歸上訴人林素貞、林傑（謄本上載
    為「林溫傑」）、林進、許林素月、李林素娥、簡林素雲
    、林素嬪公同共有。編號B 部分（面積3815平方公尺）土
    地分歸上訴人陳來富所有。編號C 部分（面積4084平方公
    尺）土地分歸上訴人黃金城所有。編號D 部分（面積3834
    平方公尺）土地分歸上訴人余水金所有。編號E 部分（面
    積1583平方公尺）土地分歸上訴人陳光雄所有。編號F 部
    分（面積4465平方公尺）土地分歸被上訴人李雪鳳所有。
    編號G 部分（面積3851平方公尺）土地分歸上訴人林猷福所
    有。編號H 部分（面積894 平方公尺）土地，分歸上訴人
    簡麗年所有。編號I 部分（面積901 平方公尺）土地分歸
    上訴人鄭梅素所有。編號J 部分（面積2572平方公尺）土
    地分歸上訴人余明水所有。編號K 部分（面積8140平方公
    尺）分歸上訴人蔡銀德、李雅雲按其應有部分之比率保持共
    有。編號L 部分（面積1462平方公尺）土地分歸兩造按其
    應有部分之比率保持共有（其中上訴人林素貞等7 人係公同
    共有8282/57600之應有部分）。(二)訴訟費用由兩造按其應有
    部分比率負擔（上訴人林素貞等7 人公同共有部分係連帶負
    擔）。上訴人余明水聲明不服，上訴聲明求為判決：(一)原判
    決廢棄。(二)系爭土地應與同段534 地號土地合併分割。上訴
    人余水金、黃金城上訴聲明求為判決：(一)原判決廢棄。(二)系
    爭土地應依附圖一所示分割方法分割。(三)第一、二審訴訟費
    用由兩造依應有部分比率負擔。上訴人陳來富上訴聲明求為
    判決：(一)原判決廢棄。(二)系爭土地應依附圖二所示分割方法
    分割。(三)第一、二審訴訟費用由兩造依應有部分比率負擔。
    上訴人陳光雄上訴聲明求為判決：上訴駁回。另上訴人蔡銀
    德、李雅雲、鄭梅素上訴聲明求為判決：系爭土地依附圖一
    或附圖二或附圖三所示分割方法分割。被上訴人則答辯聲明
    ：系爭土地依附圖一或附圖二或附圖三所示分割方法分割。
八、兩造（除上訴人林素貞等7 人、簡麗年、林猷福外）不爭執
    之事項如下，並有系爭土地登記謄本、土地複丈成果圖、現
    場照片附卷可稽，堪予採信：
  (一)系爭土地為兩造所共有，各共有人之應有部分分別如附表所
    示。兩造共有人使用系爭土地之位置及範圍，各如附圖四（
    即使用現況圖）所示。
  (二)兩造就系爭土地並無不能分割之約定。於性質上、使用目的
    上亦無不能分割之情形。
  (三)兩造同意就系爭土地之既成道路（即附圖一、二、三所示編
    號L 部分）土地，於本件分割後，仍按分割前之應有部分比
    率保持共有。上訴人蔡銀德、李雅雲就系爭土地分割後所取
    得之土地，願按應有部分比率保持共有。
  (四)系爭土地目前係以抽取地下水為其灌溉水源，上訴人陳來富
    於附圖四所示編號14土地之西南角設置水井，主要係提供隔
    鄰亦為上訴人陳來富另與訴外人簡黃械共有分管之同段518
    地號土地灌溉之用。
  (五)系爭土地不論依附圖一或附圖二所示分割方法予以分割，兩
    造均同意就系爭土地分割後，上訴人陳來富應取得土地不足
    62平方公尺；上訴人蔡銀德、李雅雲應取得土地不足366 平
    方公尺部分，由取得土地增加391 平方公尺之被上訴人李雪
    鳳及取得土地增加37平方公尺之上訴人林猷福以每平方公尺
    新臺幣（下同）1237元作為找補。即由被上訴人李雪鳳給付
    上訴人蔡銀德224,091 元，給付上訴人李雅雲228,651 元（
    以上共452,742 元），給付上訴人陳來富30,925。上訴人林
    猷福給付上訴人陳來富45,769元。
九、兩造爭執之事項為：系爭土地應如何分割，較為妥適？茲分
    述如下：
  (一)按各共有人，除法令另有規定外，得隨時請求分割共有物。
    但因物之使用目的不能分割或契約訂有不能分割之期限者，
    不在此限。民法第823 條第1 項定有明文。查系爭土地為兩
    造所共有，各共有人之應有部分分別如附表所示。兩造就系
    爭土地並無不能分割之約定，於性質上、使用目的上亦無不
    能分割之情形。且系爭土地係89年1 月4 日前之共有耕地，
    依農業發展條例第16條第1 項第4 款規定，得分割為單獨所
    有，並不受分割後每人所有面積未達0.25公頃不得分割之限
    制。惟兩造就分割方法無法達成協議，是被上訴人提起本件
    訴訟，請求分割系爭土地，依首揭規定，自應准許。
  (二)次按請求共有物之分割，應由法院依民法第824 條命為適當
    之分配，不受當事人主張之拘束；又分割共有物時，法院應
    審酌當事人之聲明、共有物之性質、經濟效用及全體共有人
    利益等公平決之（最高法院49年台上字第2569號、55年台上
    字第1982號判例參照）。
  (三)經查系爭土地目前實際使用狀況如附圖四（即使用現況圖）
    所示，編號2 及12部分為上訴人林素貞等7 人作為種植田菁
    及苦瓜使用；編號3 部分為訴外人林李秀作為種植田菁使用
    ；編號4 及13部分為上訴人陳光雄作為種植牧草使用；編號
    5 、14及18部分（原判決誤為5 、14部分）為上訴人陳來富
    作為種植田菁使用；編號6 部分為上訴人林猷福作為雞舍及
    二層鐵皮屋使用；編號7 部分為上訴人余明水作為種植田菁
    使用；編號8 部分為不詳姓名者種植牧草使用；編號9 及16
    部分為上訴人余水金作為種植牧草使用；編號10部分為訴外
    人陳李便作為種植牧草使用；編號11部分為上訴人李雅雲作
    為種植田菁使用；編號15部分為上訴人黃金城（前前所有權
    人為張秀敏）作為種植牧草使用；編號17部分為上訴人簡麗
    年作為種植牧草使用；編號1 及19部分為道路使用等情，為
    兩造所不爭執，並經原審及本院勘驗現場屬實，製有勘驗筆
    錄、98年7 月21日複丈成果圖（即附圖四）、現場照片在卷
    足憑（見原審卷第146 頁至第148 頁、本院卷(一)第81頁至第
    83頁、第92頁至第95頁、第230 頁至第232 頁）自堪信為真
    實。
  (四)按分割共有物，以消滅共有關係為目的，法院裁判分割共有
    土地時，除因該土地內部分土地之使用目的不能分割（如為
    道路）時，或部分共有人仍願維持共有關係，應就該部分土
    地不予分割或准該部分共有人成立新共有關係外，應將土地
    分配於各共有人單獨所有（最高法院69年台上字第1831號判
    例參照）。上訴人蔡銀德、李雅雲均主張系爭土地分割後，
    其二人取得之土地願按應有部分比率保持共有等情（見原審
    卷第146 頁），本院為系爭土地分割時，應尊重其二人之意
    願，仍予以維持共有關係。
  (五)查被上訴人所主張之如附圖三所示分割方法、上訴人余水金
    、黃金城所主張之如附圖一所示分割方法及上訴人陳來富所
    主張之如附圖二所示分割方法；其中，被上訴人分取得之編
    號F 部分，上訴人陳光雄分取得之編號E 部分；上訴人林素
    貞等7 人分取得之編號A 部分；上訴人蔡銀德、李雅雲所分
    取得之編號K 部分；上訴人林猷福所分取得之編號G 部分；
    上訴人余明水所分取得之編號J 部分及上訴人鄭梅素所分取
    之I 部分，其位置均屬相同，且與附圖一及附圖二，上揭共
    有人所分取之面積亦屬相同。惟如依附圖三所示之分割方法
    予以分割，則編號L 既成道路之南端部分土地係分歸上訴人
    余水金（即編號D 部分）單獨分擔，顯屬不公平，而應由兩
    造按應有部分比率分擔等情，已為兩造陳明在卷（見本院卷
    第93頁），又上訴人余明水亦於本院陳稱：如依原判決之分
    割方法（即附圖三所示），伊所分取得之編號J 部分土地與
    上訴人鄭梅素分取得之編號I 部分土地相鄰處，希望取直線
    分割，不要有鋸齒狀之情形，如此，伊分取得之土地較為平
    整等語（見本院卷第93頁），是附圖三所示之分割方法既有
    上揭瑕疵，故被上訴人主張依附圖三所示之分割方法，應無
    足取。至於上訴人余明水雖主張系爭土地應與同段534 地號
    土地分割云云，然同段534 地號土地並非本件分割共有土地
    之標的，是上訴人余明水前揭主張亦無足採。又依附圖一及
    附圖二所示之分割方法，被上訴人及上訴人陳光雄、林素貞
    等7 人、蔡銀德、李雅雲、林猷福、余明水、鄭梅素等人依
    序分取得之編號F 、E 、A 、K 、G 、J 、I 部分其位置及
    分取得土地之面積均屬相同，且附圖一及附圖二就前開共有
    人及道路所為之分割方法，除上訴人余明水不同意就系爭土
    地單獨分割外，已為於本院到場之其餘共有人所同意（見本
    院卷第80頁、第129 頁、第207 頁），是本院所應審酌者，
    乃為上訴人黃金城、余水金、陳來富應分取之位置依序究係
    依附圖一所示之B 、C 、D 或係依附圖二所示之C 、D 、B
    較為妥適？經查：
    上訴人林素貞等7 人因不論依附圖一或附圖二所示分割方
      法均係分取得編號A 部分土地，面積5717平方公尺，此對
      照附圖四（即使用現況圖）以觀，A 部分土地即包括附圖
      四所示編號12即上訴人林素貞等7 人現使用耕作土地全部
      （面積2386平方公尺），編號13即上訴人陳光雄現使用耕
      作土地全部（面積2357平方公尺）及編號14即上訴人陳來
      富現使用耕作土地之一部分（面積974 平方公尺）（即編
      號A 部分面積5717平方公尺= 編號12部分面積2386平方公
      尺+ 編號13部分面積2357平方公尺+ 編號14部分之面積97
      4 平方公尺）。是上訴人陳來富現使用耕作之編號14部分
      土地僅餘1610平方公尺（即編號14部分面積2584平方公尺
      -974平方公尺=1610 平方公尺）。又上訴人簡麗年因不論
      依附圖一或附圖二所示分割方法，均係分取得編號H 部分
      土地，面積892 平方公尺。此對照附圖四以觀，即係編號
      5 上訴人陳來富現使用耕作土地部分（面積930 平方公尺
      ）範圍內。
    系爭土地如依附圖一所示分割方法予以分割，即上訴人黃
      金城分取得B 部分土地，面積4073平方公尺；上訴人余水
      金分取得C 部分土地，面積3823平方公尺；上訴人陳來富
      分取得D 部分土地，面積3743平方公尺。此對照附圖四以
      觀，則上訴人黃金城分取得B 部分土地，面積4073平方公
      尺即包含上訴人陳來富現使用耕作之編號14部分所餘1610
      平方公尺及編號15部分即張秀敏（即上訴人黃金城之前前
      手）現使用耕作土地之一部分（面積2463平方公尺）（即
      編號B 部分面積4073平方公尺= 編號14部分面積1610平方
      公尺+ 編號15部分面積2463平方公尺）。另上訴人余水金
      分取得C 部分土地，面積3823平方公尺，即包含張秀敏現
      使用耕作之編號15部分所餘1223平方公尺（即編號15部分
      面積3686平方公尺-2463 平方公尺=1223 平方公尺）及上
      訴人余水金現使用耕作之編號16部分土地（面積2912平方
      公尺）中之一部分（面積2600平方公尺）。（即編號C 部
      分面積3823平方公尺= 編號15部分面積1223平方公尺+ 編
      號16部分面積2600平方公尺）。另上訴人陳來富分取得D
      部分土地，面積3743平方公尺，即包含上訴人余水金現使
      用耕作之編號16部分所餘312 平方公尺（即編號16部分面
      積2912平方公尺-2600 平方公尺=312平方公尺），上訴人
      簡麗年現使用耕作之編號17部分面積1694平方公尺及上訴
      人陳來富現使用耕作之編號18部分面積1737平方公尺。（
      即編號D 部分面積3743平方公尺= 編號16部分面積312 平
      方公尺+ 編號17部分面積1694平方公尺+ 編號18部分面積
      1737平方公尺）惟系爭土地如依附圖二所示分割方法予以
      分割，即上訴人陳來富分取得B 部分土地，面積3743平方
      公尺；上訴人黃金城分取得C 部分土地，面積4073平方公
      尺；上訴人余水金分取得D 部分土地，面積3823平方公尺
      。此對照附圖四以觀，則上訴人陳來富分取得B 部分土地
      ，面積3743平方公尺係包含上訴人陳來富現使用耕作之編
      號14部分所餘1610平方公尺及張秀敏現使用耕作之編號15
      土地之一部分，面積2133平方公尺。（即編號B 部分，面
      積3743平方公尺= 編號14部分面積1610平方公尺+ 編號15
      部分，面積2133平方公尺），另上訴人黃金城分取得C 部
      分土地，面積4073平方公尺係包含張秀敏現使用耕作之編
      號15部分所餘1553平方公尺（即編號15部分面積3686平方
      公尺-2133 平方公尺=1553 平方公尺）及上訴人余水金現
      使用耕作之編號16，面積4073平方公尺中之一部分，面積
      2520平方公尺。（即編號C 部分面積4073平方公尺= 編號
      15部分面積1553平方公尺+ 編號16部分，面積2520平方公
      尺）。另上訴人余水金分取得編號D 部分，面積3823平方
      公尺，係包含上訴人余水金現使用耕作之編號16部分所餘
      392 平方公尺（即編號16部分面積2912平方公尺-2520 平
      方公尺=392平方公尺），上訴人簡麗年現使用耕作之編號
      17部分，面積1694平方公尺及上訴人陳來富現使用耕作之
      編號18部分，面積1737平方公尺。（即編號D 部分面積
      3823平方公尺= 編號16部分面積392 平方公尺+ 編號17部
      分，面積1964平方公尺+ 編號18部分面積1737平方公尺）
      。是以系爭土地如依附圖二所示之分割方法予以分割，則
      上訴人余水金所分取得編號D 部分土地，所包含上訴人陳
      來富現使用耕作面積1737平方公尺，反較上訴人陳來富所
      分取得編號B 部分土地，所包含其自己現使用耕作面積16
      10平方公尺多出127 平方公尺，顯不合理。況系爭土地如
      依附圖一所示分割方法予以分割，則上訴人簡麗年係分取
      得上訴人陳來富現使用耕作之編號5 部分土地，而上訴人
      陳來富分取得之編號D 部分土地，係包含上訴人簡麗年現
      使用耕作之編號17部分土地，亦屬合理。且上訴人陳來富
      分取得之編號D 部分土地，亦包含其自己現使用耕作之編
      號18部分土地，並與同段518 地號土地相鄰，而上訴人陳
      來富於編號18部分土地即設有灌溉水井等情，亦有現場照
      片附卷足憑（見本院卷(一)第230 頁、第232 頁），應亦不
      影響其灌溉用水。是上訴人主張其如依附圖一所示方法分
      割，則將無法利用附圖四編號14部分土地西南角之灌溉水
      井以灌溉其與訴外人簡黃械共有分管之同段518 地號土地
      云云，即無足採取。
    綜上，本院爰審酌附圖一所示之分割方法，大致係以兩造
      現使用系爭土地之現況而為分割，且除上訴人余明水、陳
      來富外，已為被上訴人及其餘到庭之上訴人所同意，及上
      訴人蔡銀德、李雅雲願就其分得之土地按其應有部分比率
      保持共有，另兩造就系爭土地中之既成道路（即編號L 所
      示部分）亦願依兩造應有部分比率保持共有等情，故認以
      附圖一所示之分割方法，即如主文第2 項所示，將系爭土
      地分歸兩造取得為適當。
  (六)次按以原物為分配時，如共有人中有未受分配，或不能按其
    應有部分受分配者，得以金錢補償之。民法第824 條第3 項
    定有明文。經查系爭土地依附圖一所示分割方法予以分割後
    ，上訴人陳來富所分取得之土地，減少62平方公尺；上訴人
    蔡銀德、李雅雲所分取得之土地減少366 平方公尺；上訴人
    林猷福所分取得之土地則增加37平方公尺；另被上訴人所分
    取得之土地亦增加391 平方公尺。而兩造（除上訴人林素貞
    等7 人、簡麗年、林猷福外）同意系爭土地因分割而有增減
    者，以每平方公尺1237元作為找補而計算之，即由被上訴人
    給付上訴人蔡銀德、李雅雲共452742元；給付上訴人陳來富
    30925 元；另上訴人林猷福給付上訴人陳來富45769 元等事
    實，已為兩造所不爭執。是系爭土地如附圖一所示分割後，
    被上訴人應給付上訴人蔡銀德、李雅雲452742元，給付上訴
    人陳來富30925 元。另上訴人林猷福應給付上訴人陳來富45
    769 元。
十、綜上所述，本院審酌共有人之分割方案，兩造在系爭土地上
    之使用耕作現況及上訴人蔡銀德、李雅雲願就其分得之土地
    按其應有部分比率保持共有，另兩造就系爭土地中之既成道
    路亦願依兩造應有部分比率保持共有等情，認以附圖一所示
    之分割方法即如主文第二項所示為分割，並以如主文第三項
    、第四項所示為找補為適當，公允之方法。是上訴意旨指原
    判決以附圖三所示分割方法予以分割系爭土地為不當，求予
    廢棄改判，為有理由，爰由本院將原判決廢棄，並改判如主
    文第二項、第三項、第四項所示。
、本件事證已臻明確，兩造其餘攻擊防禦方法，核與判決結果
    無影響，爰不一一論述。
十二、據上論結，本件上訴為有理由，依民事訴訟法第463 條、第
    385 條第1 項前段、第450 條、第78條、第85條第1 項但書
    、第2項，判決如主文。
中    華    民    國   100    年    9     月    7     日
                              民事第三庭
                                  審判長法官  張國彬
                                  法      官  鄭月霞
                                  法      官  吳登輝
以上正本證明與原本無異。
如對本判決上訴，須於判決送達後20日內向本院提出上訴狀，其
未表明上訴理由者，應於上訴後20日內向本院提出上訴理由書（
均須按他造當事人之人數附繕本）。上訴時應提出委任律師或具
有律師資格之人之委任狀，並依附註條文規定辦理。如委任律師
提起上訴者，應一併繳納上訴審裁判費。
中    華    民    國    100    年    9    月    9     日
                                  書  記  官  廖素珍
附註：
民事訴訟法第466條之1：
對於第二審判決上訴，上訴人應委任律師為訴訟代理人，但上訴
人或其法定代理人具有律師資格者，不在此限。
上訴人之配偶、三親等內之血親、二親等內之姻親，或上訴人為
法人、中央或地方機關時，其所屬專任人員具有律師資格並經法
院認為適當者，亦得為第三審訴訟代理人。
第1 項但書及第2 項情形，應於提起上訴或委任時釋明之。
臺灣高等法院高雄分院99年度上字第167號附表
（屏東縣萬丹鄉○○段533 地號土地之共有人及其應有部分明細）
  ┌───┬────────────┬─────────────┐
  │編號  │共有人                  │應有部分                  │
  ├───┼────────────┼─────────────┤
  │1     │林素貞、林傑、林進、│                          │
  │      │許林素月、李林素娥、簡林│   8282/57600             │
  │      │素雲、林素嬪等7 人公同共│                          │
  │      │有                      │                          │
  ├───┼────────────┼─────────────┤
  │2     │黃金城                  │   590/5760               │
  ├───┼────────────┼─────────────┤
  │3     │余水金                  │   36552/380160           │
  ├───┼────────────┼─────────────┤
  │4     │陳來富                  │   5512/57600             │
  ├───┼────────────┼─────────────┤
  │5     │陳光雄                  │   2287/57600             │
  ├───┼────────────┼─────────────┤
  │6     │李雪鳳                  │   645/5760               │
  ├───┼────────────┼─────────────┤
  │7     │林猷福                  │   5563/57600             │
  ├───┼────────────┼─────────────┤
  │8     │簡麗年                  │   1292/57600             │
  ├───┼────────────┼─────────────┤
  │9     │鄭梅素                  │   179/7920               │
  ├───┼────────────┼─────────────┤
  │10    │余明水                  │    3715/57600            │
  ├───┼────────────┼─────────────┤
  │11    │蔡銀德                  │    582/5760              │
  ├───┼────────────┼─────────────┤
  │12    │李雅雲                  │    5939/57600            │
  └───┴────────────┴─────────────┘